臺灣高等法院臺南分院民事判決　100年度上字第193號
上　訴　人　李秀枝
被 上 訴人　臺南市政府
法定代理人　賴清德
被 上 訴人　陳耀德
　　　　　　沈秀娟
　　　　　　林海龍
上四人共同
訴訟代理人　林石猛　　　律師
　　　　　　吳惠娟　　　律師
上列當事人間請求侵權行為損害賠償等事件，上訴人對於民國10
0年7月29日臺灣臺南地方法院判決（100年度訴字第488號）提起
上訴，本院於100年11月8日言詞辯論終結，判決如下：
    主  文
上訴駁回。
第二審訴訟費用由上訴人負擔。
    事實及理由
壹、本件上訴人於原審起訴主張：
一、上訴人於民國（下同）九十八年四月二十三日在臺南市政府
    （即前臺南縣政府，下同）衛生局六樓以紅布條向南懸掛「
    救救我」、向東懸掛「為湮滅梅嶺車禍現場無醫護真相，衛
    生局一再逼我去死」，係有計畫、有目的之求救行為，並無
    自殺意圖，惟被上訴人陳耀德未究其主因，即叫部屬依精神
    衛生法第三十二條將上訴人強制送醫，且向上訴人家人恐嚇
    「上訴人必須強制送醫，叫上訴人不要鬧了，否則我會讓她
    沒有工作」等語；並於九十九年十二月縣市合併第一天指示
    下屬陳靜香將上訴人業務拿掉，致上訴人變成全然無業務的
    公務人員，上訴人抗議無效；嗣被上訴人陳耀德未告知上訴
    人，即於九十八年三月指示人事室主任寫簽呈，將上訴人平
    調社會局；自九十八年四月二十三日事發迄今，被上訴人陳
    耀德未有任何證據，即多次在前臺南縣政府向前縣長蘇煥智
    提及上訴人是精神病。上訴人乃係精神健康之正常人，卻因
    被上訴人陳耀德不當指控患有精神疾病並予強制送醫，致上
    訴人宛如現行犯被逮捕收押禁見的難堪，喪失自由，被二道
    鐵門深鎖，住院十三天始出院，而且當時上訴人是自行步入
    救護車，又填寫住院同意書，即上訴人當時狀況不符合強制
    鑑定，但衛生局卻在蘋果日報發布要送嘉南療養院作強制鑑
    定，另高雄榮總診斷上訴人為疑似妄想症，並不符合列管的
    精神病患，上訴人被關了十三天，始自己發現而辦理出院，
    是上訴人身心受有莫大傷害，被上訴人陳耀德顯有侵權行為
    事實。
二、被上訴人沈秀娟於九十八年四月二十三日係精神衛生法的主
    管，掌管梅嶺車禍以及緊急醫療法，因上訴人要舉發被上訴
    人沈秀娟廢弛職務而釀成梅嶺災害之真相，是被上訴人沈秀
    娟利用職權報復上訴人，於九十八年四月二十三日對外謊稱
    上訴人為精神病，無行為能力，讓上訴人沒有工作，且其回
    覆前臺南縣政府訴願答辯書的內容，陳稱「至本縣…嘉南療
    養院就醫，係依精神衛生法相關規定所為，誠屬事實行為，
    並非行政處分…因訴願人具公務員身分，縱認系爭強制送醫
    為行政處分，訴願人亦應循公務人員保障法規定辦理，而非
    提起本件訴願」等語，顯對上訴人構成侵權之行為。
三、被上訴人林海龍是臺南市政府政風室主任，於九十八年四月
    二十三日第一個到達現場之人，恐嚇上訴人下來，否則即要
    將上訴人送去嘉南療養院；並打電話給上訴人先生，誣陷上
    訴人為精神疾病，對於上訴人造成精神上傷害，上訴人先生
    拒絕上訴人強制送醫，被上訴人林海龍還強制送醫，過程違
    反精神衛生法第三十二條規定，已構成侵權之事實；又被上
    訴人林海龍在蘋果日報發布不實之資訊，亦違反精神衛生法
    第二十二條病人之人格與合法權益應受尊重及保障，不得予
    以歧視之規定。
四、上開被上訴人等均為被上訴人台南市政府職員，被上訴人台
    南市政府一再包庇下屬對上訴人之侵權傷害，對上訴人亦有
    侵權之事實，是被上訴人等既已符合侵權行為之規定，爰依
    民法第184條第1項、第195條第1項規定本於侵害其名譽權行
    為之損害賠償請求權法律關係，提起本件訴訟，求為判決：
    被上訴人等應連帶給付上訴人賠償金新臺幣（下同）五百萬
    元等語（原審為上訴人敗訴之判決；嗣上訴人聲明不服而提
    起上訴，求為將原判決廢棄，並判決如原審所提訴之聲明所
    示）。
貳、被上訴人等於本院審理時之陳述除與原審判決記載相同者予
    以引用外，並分別補以下列等語，資為抗辯：
一、被上訴人陳耀德部分：
    按「為保障公務人員之權益，特制定本法。本法未規定者，
    適用其他有關法律之規定。」、「公務人員身分、官職等級
    、俸給、工作條件、管理措施等有關權益之保障，適用本法
    之規定。」、「公務人員對於服務機關或人事主管機關（以
    下均簡稱原處分機關）所為之行政處分，認為違法或顯然不
    當，致損害其權利或利益者，得依本法提起復審。非現職公
    務人員基於其原公務人員身分之請求權遭受侵害時，亦同。
    」、「公務人員對於服務機關所為之管理措施或有關工作條
    件之處置認為不當，致影響其權益者，得依本法提起申訴、
    再申訴。」為公務人員保障法第1條、第2條、第25條第1項
    與第77條第1項分別定有明文。從而，如上訴人認為其身為
    公務員之權益受有損害，則其亦應依循公務人員保障法之規
    定提起復審或申訴以為救濟，要非逕以民法侵權行為主張損
    害賠償。況被上訴人陳耀德並無對上訴人身為公務員之權益
    有任何侵害之行為，而上訴人至目前為止亦在原單位任職中
    ，亦無受有任何損害，從而上訴人主張被上訴人陳耀德有其
    所稱之侵權行為，應無足採。
二、被上訴人沈秀娟部分：
    上訴人主張被上訴人沈秀娟應負侵權損害賠償責任，被上訴
    人沈秀娟否認之。被上訴人沈秀娟未曾對上訴人做出任何上
    訴人所稱之侵權行為，因此，被上訴人沈秀娟應無需對上訴
    人負侵權行為損害賠償之責。
三、被上訴人林海龍部分：
    被上訴人林海龍於98年4月23日雖是第一個到現場之人，惟
    被上訴人林海龍係因眼見上訴人已雙腳跨越台南市政府衛生
    局辦公大樓6樓（頂樓）北側圍牆，擔心上訴人有危險（註
    ：上訴人於原審言詞辯論筆錄中亦自承其瞭解爬上頂樓係一
    危險之行為，參原審卷第118頁背面），因此遂出言勸說上
    訴人自女兒牆上下來，以保其安全，被上訴人林海龍出言勸
    導上訴人雖證明被上訴人林海龍為第一個到達現場之人，惟
    被上訴人林海龍雖係第一個到達現場之人，但林海龍並不因
    此即需負擔任何侵權行為，因此上訴人欲以提出之照片證明
    被上訴人林海龍有其所訴之侵權行為，實無足採。
四、依上，答辯聲明均求為判決：駁回上訴人之上訴。
參、兩造不爭執之事實：
一、上訴人目前任職於台南市政府衛生局科員。
二、被上訴人陳耀德於九十八年間擔任台南縣衛生局局長，目前
    已退休。
三、被上訴人沈秀娟於九十八年間擔任台南縣衛生局醫政科科長
    ，目前擔任台南市政府衛生局食品藥物管理科藥政股股長。
四、被上訴人林海龍於九十八年間擔任台南縣衛生局政風室主任
    ，目前擔任台南市政府衛生局政風室主任。
五、上訴人曾於九十八年四月一日至行政院衛生署嘉南療養院進
    行診斷性會談。
六、上訴人曾於九十八年四月二十三日跨坐在前台南縣衛生局辦
    公大樓六樓北側圍牆。
肆、兩造爭執之事項：
一、上訴人是否曾於九十八年四月二十三日被強制送往行政院嘉
    南療養院進行診療？後因上訴人之家屬表示欲轉院，故於同
    日簽署入院同意書進入高雄榮民總醫院急性病房住院，入院
    後亦同意施用治療藥物，嗣於同年五月六日由其配偶辦理自
    動出院，並由高雄榮民總醫院建議繼續追蹤治療？
二、被上訴人台南市政府、陳耀德、沈秀娟、林海龍是否共同對
    上訴人構成侵權行為？如有，則應賠償金額為多少？
伍、本院之判斷：
一、按當事人主張有利於己之事實者，就其事實有舉證之責。但
    法律別有規定，或依其情形顯失公平者，不在此限，民事訴
    訟法第二百七十七條定有明文；而按民事訴訟如係由原告（
    即上訴人）主張權利者，應先由原告負舉證之責，若原告先
    不能舉證，以證實自己主張之事實為真實，則被告（即被上
    訴人）就其抗辯事實即令不能舉證，或其所舉證據尚有疵累
    ，亦應駁回原告之請求。又原告對於自己主張之事實（即起
    訴事實）已盡證明之責後，被告對其主張，如抗辯其不實，
    並提出新事實而為反對之主張者，則原告對其反對之主張，
    亦應負證明之責，此乃舉證責任分擔之原則（最高法院17年
    上字第0917號、18年上字第2855號判例及同院72年度台上字
    第1036號、74年度台上字第2143號判決參照）。次按主張法
    律關係存在之當事人，固僅須就該法律關係發生所須具備之
    特別要件，負舉證之責任，至於他造主張有利於己之事實，
    應由他造舉證證明（最高法院48年台上字第887號判例參照
    ）；惟負舉證責任之當事人，須證明至使法院就該待證事實
    獲得確實之心證，始盡其證明責任。倘不負舉證責任之他造
    當事人，就同一待證事實已證明間接事實，而該間接事實依
    經驗法則為判斷，與待證事實之不存在可認有因果關係，足
    以動搖法院原已形成之心證者，將因該他造當事人所提出之
    反證，使待證事實回復至真偽不明之狀態。此際，自仍應由
    主張該事實存在之一造當事人舉證證明之，始得謂已盡其證
    明責任（最高法院93年度台上字第2058號判決參照）。依上
    ，本件上訴人於本院係依民法第184條第1項、第195條第1項
    之規定認被上訴人等侵害其名譽行為為由，起訴請求被上訴
    人等應連帶賠償其之損害，惟為被上訴人等所堅決否認，並
    提出證據資料以為說明，則揆諸前揭說明，上訴人自應就被
    上訴人等有何侵害其名譽行為等有利於其之主張及事實，負
    舉證之責任。
二、次按侵權行為所發生之損害賠償請求權，以加害人有故意或
    過失不法侵害他人權利，致被害人受有損害，且加害行為與
    損害須有因果關係為其成立要件，若其行為並無故意或過失
    ，或損害之發生與有責任原因之事實二者間並無相當因果關
    係，即難謂有損害賠償請求權存在（最高法院48年台上字第
    481號、49年台上字第2323號、54年台上字第1523號判例參
    照）。又按不法侵害他人之身體、健康、名譽或自由者，被
    害人雖非財產上之損害，亦得請求賠償相當之金額，民法第
    195條第1項前段固定有明文。又因故意或過失，不法侵害他
    人之權利者，負損害賠償責任，民法第184條第1項前段亦定
    有明文。是以侵權行為損害賠償請求權之成立要件，自須以
    行為人就侵害他人權利之事實有故意或過失之情形者，始足
    當之。再按主張侵權行為損害賠償之被害人，對於加害人構
    成侵權行為之事實，係屬有利於被害人之事實，自應由被害
    人就侵權行為損害賠償請求權構成要件，包括加害人有無故
    意、過失存在，負舉證責任（最高法院70年度台上字第2550
    號、80年度台上字第1462號判決參照）。
三、經查：
  (一)被上訴人陳耀德部分：
    (1)上訴人主張被上訴人陳耀德因上訴人在衛生局頂樓懸掛紅
      布條而命部屬將其強制送醫乙節，固提出上訴人寫給總統
      之信件及回函為證（見原審卷第104至105頁），惟經本院
      核閱就該信件及回函內容觀之，僅係上訴人抗議內容之陳
      述，尚與被上訴人陳耀德是否有命部屬將其強制送醫乙節
      ，並無關聯。是僅憑上訴人陳述抗議內容之信件及回函，
      尚難認定被上訴人陳耀德有命部屬將上訴人強制送醫之侵
      權行為。
    (2)上訴人又主張被上訴人陳耀德有恐嚇其家人「上訴人必須
      強制送醫，叫上訴人不要鬧了，否則我會讓她沒有工作」
      等語，已為被上訴人陳耀德所堅決否認，上訴人自應就被
      上訴人陳耀德有以上開字眼恐嚇其家人等情，負舉證責任
      。惟查，上訴人就此迄今未能舉出任何積極證據以證明被
      上訴人陳耀德有侵害上訴人名譽之侵害行為等情，其此部
      分之主張，即不足憑認為真正。
    (3)另上訴人主張被上訴人陳耀德於99年12月縣市合併第一天
      指示下屬陳靜香將上訴人業務拿掉乙情，則為被上訴人陳
      耀德所堅決否認，況上訴人迄今尚任職原單位，亦負責有
      專司之業務，已為其所不爭執，此外上訴人復未能舉出任
      何證據以證其實，僅空言主張，尚難採信。
    (4)上訴人再主張被上訴人陳耀德於98年3月未告知上訴人，
      即指示人事室主任寫簽呈，欲將上訴人平調社會局，對上
      訴人構成侵權之行為云云；按上訴人為公務員，與被上訴
      人機關間屬於行政法學上「特別權力關係」，除非處分內
      容足以改變公務員身分或對於公務員權益有重大影響之處
      分，始得以訴訟方式加以救濟，然僅涉及特別權力關係內
      部為達成行政目的所為經營管理之措施，則僅以內部途徑
      尋求救濟，尚不得循司法途徑加以爭訟（大法官會議釋字
      第187號、第243號、第266號、第298號及第338號等分別
      釋示在案），本件上訴人與長官及同仁存有溝通及適應問
      題，有上訴人所提出之簽呈在卷可稽（見原審卷第96頁）
      ，是即便被上訴人陳耀德欲將上訴人平調社會局乙節為真
      ，亦係基於使上訴人可安心工作，使人力資料更妥適之應
      用，且上訴人仍以原俸點敘薪，未對公務員身分產生何種
      廢止、變更或重大影響之情況，是堪認被上訴人陳耀德亦
      係在行政權督導範圍內所為上開人事調整處分，於法有據
      ，並無違法；上訴人遽難以此推論被上訴人陳耀德有故意
      或過失之侵害行為，或有任何侵害上訴人名譽或權利之事
      實，因此上訴人該部分之主張，顯難採信。
    (5)上訴人主張被上訴人陳耀德多次在前臺南縣政府向前縣長
      蘇煥智提及上訴人是精神病乙節，仍為被上訴人陳耀德所
      堅決否認，上訴人自應就被上訴人陳耀德有向前縣長蘇煥
      智指謫其為精神病患等情負舉證責任。然上訴人已陳述除
      提出電話通聯紀錄及嘉南療養院診斷性會談等證據外，迄
      今未能提出其他確切之證據可資佐證（見原審卷第31頁背
      面），然該通聯紀錄僅載有發信號碼、通信時間與類別，
      遽難以此證明被上訴人陳耀德有向前台南縣長蘇煥智提及
      上訴人是精神病；又嘉南療養院診斷性會談，亦僅係嘉南
      療養院對上訴人所為之精神診斷，與被上訴人陳耀德是否
      有向前臺南縣政府縣長蘇煥智提及上訴人為精神病乙節無
      任何關聯；而上訴人除提出電話通聯紀錄及嘉南療養院診
      斷性會談外，並無法提出其他積極證據證明被上訴人陳耀
      德多次在前臺南縣政府向前縣長蘇煥智提及上訴人是精神
      病，是上訴人此部分主張，亦不足為採。
  (二)被上訴人沈秀娟部分：
    (1)上訴人雖主張被上訴人沈秀娟回覆前臺南縣政府訴願答辯
      書的內容：「至本縣…嘉南療養院就醫，係依精神衛生法
      相關規定所為，誠屬事實行為，並非行政處分」，係屬有
      侵權之事實乙節。惟查衛生局受理申請而依精神衛生法相
      關規定協助病患就醫之行為，並非行政處分（最高行政法
      院92年度裁字第1460號裁定參照），而依前開判例說明，
      侵權行為所發生之損害賠償請求權，須以加害人有故意或
      過失不法侵害他人權利，致被害人受有損害為限。被上訴
      人沈秀娟於98年間擔任台南縣衛生局醫政科科長，依上開
      裁定意旨，就上訴人所提出訴願為答辯之職務上行為，難
      認有任何故意或過失之侵害行為，或有任何侵害上訴人權
      利之事實。至上訴人所提出之精神疾病患者社區處理流程
      及精神疾病患者社區家訪要點（見原審卷第34至71、第98
      至101頁）、高雄市政府衛生局函文（見原審卷第102至10
      3頁），究之僅係行政機關就精神病患者照護之相關內部
      行政規則或函釋上訴人非屬緊急安置範圍，均與被上訴人
      沈秀娟之職務上答辯行為是否侵害上訴人名譽或權利間並
      無任何關聯性，是上訴人此部分之主張，尚無足採。
    (2)上訴人又主張被上訴人沈秀娟利用職權報復上訴人，於98
      年4月23日對外謊稱上訴人為精神病，無行為能力，讓上
      訴人沒有工作云云，已為被上訴人沈秀娟所堅決否認，上
      訴人自應就被上訴人沈秀娟有對外指謫其為精神病患等情
      負舉證責任；然查，上訴人自承除提出96年11月7日給縣
      長蘇煥智之資料（見原審卷第72至85頁）外，迄今未能提
      出其餘證據可資佐證（見原審卷第32頁），而就該資料內
      容觀之，僅係陳述梅嶺車禍醫療有疏失之報導或抗議等內
      容，尚難以此證明被上訴人沈秀娟有何利用職權報復上訴
      人或有對外指謫上訴人是精神病患之情形，此外，上訴人
      迄今未能舉出任何積極證據以證明被上訴人沈秀娟有侵害
      上訴人名譽之行為，其此部分之主張，尚不足憑認為真正
      ，自不能採為有利於其之認定。
  (三)被上訴人林海龍部分：
    (1)上訴人主張被上訴人林海龍於98年4月23日第一個到達現
      場之人，恐嚇上訴人下來，否則即要將上訴人送去嘉南療
      養院等情，固提出照片二紙為證（見原審卷第106頁）；
      惟為被上訴人林海龍所堅決否認，自應由其就被上訴人林
      海龍有恐嚇上訴人等情負舉證責任。查經本院調閱上訴人
      所提出照片之情境，僅能證明被上訴人林海龍係第一個到
      達現場之人，並與上訴人進行交談而已，尚難以此推論被
      上訴人林海龍有陳述恐嚇上訴人下來，否則即要將上訴人
      送去嘉南療養院等字眼；故在上訴人未能為其他積極立證
      ，此部分之事實亦為被上訴人林海龍予以否認之情形下，
      尚難認為其主張為真正。
    (2)上訴人又主張被上訴人林海龍打電話給上訴人配偶，誣陷
      上訴人為精神疾病並強制送醫乙情，顯有侵權之事實，仍
      為被上訴人林海龍所堅決否認，且就上訴人所提出之照片
      觀之(見原審卷第106至107頁)，即便上訴人並無自殺意圖
      ，惟當時上訴人已雙腳跨越圍牆，有客觀上即時之危險，
      衡諸常情，一般人易誤認上訴人有自殺之可能，且上訴人
      本身有疑似妄想症，有高雄榮民總醫院診斷證明書在卷可
      稽（見原審卷第115頁），情緒較為激動，是被上訴人林
      海龍基於保護上訴人生命身體之安全考量，拉扯上訴人下
      來，讓救護車先行將上訴人送至醫院平復心情，實屬人情
      之常，並為其職責所在（即正當之公務行使）難認有任何
      故意或過失之侵害行為，或有任何侵害上訴人名譽或權利
      之事實。至上訴人是否有住院之必要性，係屬醫院專業評
      估，非被上訴人林海龍所可置評，是仍難以此推論被上訴
      人林海龍有侵害上訴人名譽或權利之行為，上訴人此部分
      主張，亦不足為採。
    (3)上訴人另主張被上訴人林海龍在蘋果日報發布不實之資訊
      ，亦違反精神衛生法第22條等語，為被上訴人林海龍所堅
      決否認，上訴人自應就被上訴人林海龍有在蘋果日報發布
      不實之資訊等情，負舉證責任；惟綜觀上訴人提出之蘋果
      日報全文內容(見原審卷第107頁)，縱有不利於上訴人之
      報導，尚不足以認定係為被上訴人林海龍所發布，況全文
      無「林海龍」陳述之任何字眼，是在欠缺明確佐證之情形
      下，客觀上尚不足以認定被上訴人林海龍確有上訴人所主
      張之侵害名譽或權利事實存在，此外，上訴人就上開主張
      迄未能提出確切之證據以實其說，自難為其有利之認定。
    (四)被上訴人台南市政府部分：
      本件上訴人於本院審理中已表示不再以國家賠償法資為法
      律上之主張（見本院卷第80頁），而上訴人亦無法舉證以
      證明被上訴人台南市政府對上訴人有何侵害其名譽或權利
      事實；另本院亦認定其餘之被上訴人等三人並無上訴人所
      指之共同侵權行為，已如前述，是上訴人主張被上訴人台
      南市政府亦應負連帶賠償責任云云，並不足採。
四、綜上，上訴人未能舉證證明被上訴人台南市政府、陳耀德、
    沈秀娟、林海龍有何故意或過失侵害其名譽或權利行為。從
    而，上訴人本於民法第184條、第195條第1項侵權行為之法
    律關係，請求被上訴人等人應連帶賠償其五百萬元，為無理
    由，不應准許。原審為上訴人敗訴之判決，經核於法並無不
    合。上訴人上訴意旨指摘原判決為不當，求予廢棄改判如上
    訴聲明所示，為無理由，應予駁回。
陸、本件事證已臻明確，兩造其餘主張及攻擊或防禦方法並提出
    之證據資料，經斟酌後認均不影響本院所為前開論斷，自無
    逐一審論之必要，附此敘明。
柒、據上論結，本件上訴為無理由，依民事訴訟法第四百四十九
    條第一項及第七十八條，判決如主文。
中    華    民    國   100    年    11    月    22    日
                   民事第五庭審判長法  官   張世展
                                   法  官   王明宏
                                   法  官   顏基典
上為正本係照原本作成。
如不服本判決，應於收受送達後20日內向本院提出上訴書狀，其
未表明上訴理由者，應於提出上訴後20日內向本院補提出理由書
狀（均須按他造當事人之人數附繕本），上訴時應提出委任律師
或具有律師資格之人之委任狀；委任有律師資格者，另應附具律
師資格證書及釋明委任人與受任人有民事訴訟法第466條之1第1
項但書或第2項（詳附註）所定關係之釋明文書影本。如委任律
師提起上訴者，應一併繳納上訴審裁判費。
中    華    民    國   100    年    11    月    22    日
                                   書記官   劉岳文
【附註】
民事訴訟法第466條之1：
(1)對於第二審判決上訴，上訴人應委任律師為訴訟代理人。但上
  訴人或其法定代理人具有律師資格者，不在此限。
(2)上訴人之配偶、三親等內之血親、二親等內之姻親，或上訴人
  為法人、中央或地方機關時，其所屬專任人員具有律師資格並
  經法院認為適當者，亦得為第三審訴訟代理人。
民事訴訟法第466條之2第1項：
上訴人無資力委任訴訟代理人者，得依訴訟救助之規定，聲請第
三審法院為之選任律師為其訴訟代理人。